---
title: "Tugas Praktikum 2 MPDW"
author: "Sofia Lorena"
date: "2025-09-02"
output: html_document
---

# Tahap 1: Persiapan Data

```{r}
library(TTR)
library(forecast)
library(lmtest) #digunakan untuk uji formal pendeteksian autokorelasi
library(orcutt) #untuk membuat model regresi Cochrane-Orcutt
library(HoRM) #untuk membuat model regresi Hildreth-Lu
library(readxl)
```

```{r}
dt_IPM <- read_excel("C:\\Users\\LENOVO\\Downloads\\data mpdw.xlsx")
dt_IPM
```

# Tahap 2: Membuat Model Awal

```{r}
# Membuat model regresi OLS (Ordinary Least Squares)
model_awal <- lm(IPM ~ Tahun, data = dt_IPM)
summary(model_awal)
```

**Observasi Awal:**

Lihat! **Nilai Adjusted R-squared sangat tinggi (0.9856)** dan koefisien `tahun` **sangat signifikan (p-value \< 0.001)**. Model sudah bagus, namun pastikan kembali apakah model memang benar-benar bagus.

# Tahap 3: Diagnosis

## 3.1. Diagnosis Visual

```{r}
# Ambil sisaan dari model
sisaan_awal <- residuals(model_awal)

# Plot sisaan terhadap waktu
plot(dt_IPM$Tahun, sisaan_awal, type="o", pch=20, col="red",
     main="Plot Sisaan vs Waktu", xlab="Tahun", ylab="Sisaan")
abline(h=0, lty=2) # Garis referensi di y=0
```

**Kecurigaan:**

Plot di atas menunjukkan pola yang **tidak acak**.Sisaan cenderung berkelompok di mana terlihat ada pola naik dan turun. Ini adalah gejala visual yang kuat dari autokorelasi positif. Sisaan positif cenderung diikuti sisaan positif, dan sebaliknya.

## 3.2. Diagnosis Formal (Uji Durbin-Watson)

```{r}
dwtest(model_awal)
```

**Hasil Investigasi:**

-   P-value yang dihasilkan **sangat kecil (8.39e-06)**, yaitu di bawah tingkat signifikansi 0.05.

-   Kesimpulan: Kita **menolak H0**. Bukti sudah kuat. Model kita **terbukti menderita autokorelasi**.

# Tahap 4: Penanganan

## 1. Metode Cochrane-Orcutt

```{r}
model_co <- cochrane.orcutt(model_awal)
summary(model_co)

# rho paling optimum
rho <- model_co$rho
cat("Rho optimum:", rho)
```

**Hasil Penanganan (C-O):**

-   Statistik **Durbin-Watson baru**. Nilainya sekarang jauh lebih dekat ke 2, dan p-value-nya (\> 0.05) menunjukkan bahwa **autokorelasi sudah berhasil diatasi**.

-   Perhatikan koefisien `(Intercept)` dan `tahun` yang baru. Ini adalah estimasi yang lebih valid.

**Verifikasi Manual:**

```{r}
ipm.trans <- dt_IPM$IPM[-1] - dt_IPM$IPM[-14]*rho

tahun.trans <- dt_IPM$Tahun[-1] - dt_IPM$Tahun[-14]*rho
model_co_manual <- lm(ipm.trans~tahun.trans)

b0_co_manual <- coef(model_co_manual)[1]/(1-rho)
b1_co_manual <- coef(model_co_manual)[2]
cat("Koefisien manual Cochrane-Orcutt:\n")
cat("b0:", b0_co_manual, "\n")
cat("b1:", b1_co_manual, "\n")
```

Hasil koefisien manual sangat mirip dengan hasil dari fungsi otomatis.

## 2. Metode Hildreth-Lu

```{r}
#Penanganan Autokorelasi Hildreth lu
# Hildreth-Lu
hildreth.lu.func<- function(r, model){
  x <- model.matrix(model)[,-1]
  y <- model.response(model.frame(model))
  n <- length(y)
  t <- 2:n
  y <- y[t]-r*y[t-1]
  x <- x[t]-r*x[t-1]
  
  return(lm(y~x))
}

#Pencariab rho yang meminimumkan SSE
r <- c(seq(0.1,0.9, by= 0.1))
tab <- data.frame("rho" = r, "SSE" = sapply(r, function(i){deviance(hildreth.lu.func(i, model_awal))}))
round(tab, 4)
```

Pertama-tama akan dicari di mana kira-kira ρ yang menghasilkan SSE minimum. Pada hasil di atas terlihat ρminimum ketika 0.7. Namun, hasil tersebut masih kurang teliti sehingga akan dicari kembali ρ yang lebih optimum dengan ketelitian yang lebih. Jika sebelumnya jarak antar ρ yang dicari adalah 0.1, kali ini jarak antar ρ adalah 0.001 dan dilakukan pada selang 0.2 sampai dengan 0.5.

```{r}
#Rho optimal di sekitar 0.7
rOpt <- seq(0.6,0.8, by= 0.001)
tabOpt <- data.frame("rho" = rOpt, "SSE" = sapply(rOpt, function(i){deviance(hildreth.lu.func(i, model_awal))}))
head(tabOpt[order(tabOpt$SSE),])
```

```{r}
#Grafik SSE optimum
par(mfrow = c(1,1))
plot(tab$SSE ~ tab$rho , type = "l", xlab = "Rho", ylab = "SSE")
abline(v = tabOpt[tabOpt$SSE==min(tabOpt$SSE),"rho"], lty = 2, col="red",lwd=2)
text(x=0.719, y=0.2667970, labels = "rho=0.719", cex = 0.8)
```

```{r}
model_hl <- hildreth.lu(dt_IPM$IPM, dt_IPM$Tahun, rho = 0.719)
summary(model_hl)
```

```{r}
#Transformasi Balik
cat("y = ", coef(model_hl)[1]/(1-0.341), "+", coef(model_hl)[2],"x", sep = "")
```

```{r}
#Deteksi autokorelasi
dwtest(model_hl)
```

**Hasil Penanganan (H-L):**

-   Plot yang dihasilkan secara visual menunjukkan nilai ρ mana yang memiliki SSE terendah.

-   Hasil summary memberikan model akhir yang juga sudah "sehat", dengan statistik D-W yang sudah membaik.

    -   Sebelum transformasi (model_awal) DW = 0.4488, p-value = 8.39e-06. Nilai DW jauh di bawah 2, p-value sangat kecil, ada autokorelasi positif yang signifikan pada residual dan asumsi independensi residual tidak terpenuhi.

    -   Sesudah transformasi (model_hl) DW = 1.43, p-value = 0.07277. Nilai DW mendekati 2, p-value \> 0.05, tidak ada bukti signifikan adanya autokorelasi positif, dan residual sudah lebih mendekati independen dibanding model awal.

# Tahap 5: Evaluasi Akhir

```{r}
# Menghitung SSE untuk setiap model secara manual
sse_awal <- sum(residuals(model_awal)^2)
sse_co <- sum(residuals(model_co)^2)
sse_hl <- sum(residuals(model_hl)^2)

# Membuat tabel perbandingan
data.frame(
  Metode = c("Model Awal (Sakit)", "Cochrane-Orcutt (Sehat)", "Hildreth-Lu (Sehat)"),
  SSE = c(sse_awal, sse_co, sse_hl),
  DW_Statistic = c(dwtest(model_awal)$statistic, model_co$DW[3], dwtest(model_hl)$statistic)
)
```

**Kesimpulan:**

-   Kedua metode berhasil menghilangkan autokorelasi, yang ditunjukkan oleh statistik D-W yang mendekati 2.

-   Metode Hildreth-Lu berhasil menurunkan SSE model, namun metode Cochrane-Orcutt justru menaikkan drastis SSE model sehingga akurasi prediksi (fit) menurun drastis.

-   Model akhir yang seharusnya kita gunakan adalah Metode Hildreth-Lu karena menghilangkan autokorelasi dan menjaga error tetap rendah.
